【裁判字號】    99,勞訴,22
【裁判日期】    991231
【裁判案由】    給付職業災害補償金等
【裁判全文】
臺灣士林地方法院民事判決              99年度勞訴字第22號
原      告  蕭聖文
訴訟代理人  楊正評律師
被      告  臺北美國學校
           Taipei A.
法定代理人  韓雪倫
訴訟代理人  趙梅君律師
            孫德至律師
上列當事人間給付恢復勞動條件等事件，本院於民國99年12月15
日言詞辯論終結，判決如下：
    主  文
原告之訴及假執行之聲請均駁回。
訴訟費用由原告負擔。
    事  實  及  理  由
一、原告起訴主張：
  (一)原告自民國95年4 月起受僱於被告，擔任財務部門全職採購
    助理一職，兩造約定之勞動條件及工作內容為：1.月薪新臺
    幣（下同）4 萬3,900 元。2.6 小時採購工作及2 小時地下
    室倉庫工作。依行政院勞工委員會（下稱勞委會）之公告，
    各行業之「技工、工友及駕駛」均須適用勞動基準法，且私
    校編制外非教師、職員身分之受僱者（即編制外技工、工友
    、臨時廚工及其他雇主工等）亦須適用勞動基準法。原告之
    工作既包括地下室倉庫之勞務工作，自應適用勞動基準法。
    又兩造雖每年簽訂定期契約，惟兩造之勞動關係自95年起迄
    今均未曾間斷，故依勞動基準法第9 條及第10條規定，應視
    為不定期契約，如有涉及勞動條件之變更者，均須符合勞動
    基準法之規定。
  (二)97年7 、8 間，被告財務部門新任財務長片面要求原告增加
    協助地下室倉庫工作2 小時，原告為保有工作勉為答應，惟
    因地下室之工作環境使原告皮膚疾病日益嚴重，並因此造成
    身心疾病。原告雖向主管要求調整為原職務內容，惟遭拒絕
    ，甚至在次年度契約中，以資方之優勢變更原聘任之勞動條
    件，強迫原告簽署定期契約，轉為兼職之計時工作人員，每
    月薪資更驟減為1 萬7,280 元。被告對原告工作內容之調動
    ，及將原告之勞動條件由全職變更為兼職，雖屢稱得到原告
    之同意，惟原告為處於弱勢之勞動者，在保有工作之前提下
    始勉為答應，非可認係出於原告自願。被告已違反內政部74
    年9 月5 日公布之調動五原則，而對原告勞動條件及薪資為
    不利之變更，且其工作地點根本於工作者之健康有害，顯係
    惡意逼退員工之手段。
  (三)被告並非依私立學校法設立之私立學校，而係依教育部所訂
    辦法設立之外國人學校。故勞委會雖公告私立學校之教師職
    員不適用勞動基準法，惟被告並不屬於該公告之範圍內。
  (四)並聲明請求判決：
    1.確認兩造間勞動契約為不定期契約，及被告應將原告之勞
      動條件恢復，即工作內容恢復為月薪4 萬3,900 元，及每
      日工作內容為6 小時採購工作及2 小時地下室倉庫工作。
    2.原告願供擔保，請准宣告假執行。
    （原告依民法第184 條第2 項、勞動基準法第59條規定請求
    侵權行為損害賠償及職業災害補償部分，業於99年9 月14日
    撤回。本院卷二，第84頁、第86頁參照）
二、被告則辯稱：
  (一)兩造於95年5 月9 日簽訂員工聘僱合約，約定原告之職稱為
    Purchasing Assistant（採購助理），所屬部門為Finance
    Office-Purchasing & Warehouse （即財務部門下的採購組
    「Purchasing Division 」與倉庫組「Warehouse Division
    」）。且於聘僱合約第7 條約定「合約到期時學校並無與員
    工續約之義務」。往後數年間，兩造均遵循該條款之約定，
    分別於96年5 月14日、97年5 月1 日另訂聘僱合約。原告之
    工作內容，無論係於採購組或倉庫組，均僅負責文書處理與
    檔案分類等工作，聘僱合約亦僅記載原告同時隸屬此二單位
    而未載明原告在各單位之精確時數，該職位之目的本即為彈
    性因應被告就此二單位之人力需求，並接受被告之職務指派
    。98年2 月間，原告向被告反應倉庫組空氣不佳，被告隨即
    添購空氣濾淨器，原告亦未再提空氣不佳一事。
  (二)由於被告財務部門即將組織改組並引進專業化採購系統，未
    來人事可能略有異動，原告之主管亦已告知原告，為使校內
    員工在學校組織改組後得以繼續任職，被告於98年5 月20日
    以校內電子郵件告知全體員工，徵求2 名Purchasing
    Specialist（即專業採購人員），雖原告之聘僱合約將於98
    年6 月30日屆滿，惟原告對該職缺並未提出申請。採購助理
    契約於98年6 月30日屆滿後，被告並無以相同條件與原告訂
    立新約之義務。嗣後兩造於98年5 月25日（即被告公告徵求
    專業採購人員後5 日），兩造合意簽訂新聘僱契約，約定原
    告擔任Warehouse Assistant （倉庫助理）一職，聘僱期間
    自98年7 月1 日至99年6 月30日，工作內容仍為文書處理與
    檔案分類工作。原告基於其自由意志簽訂新約，被告並無強
    迫或片面變動勞動條件之情。
  (三)主管機關勞委會並未指定被告有勞動基準法之適用，反而多
    次函示被告不適用勞動基準法。原告所從事之文書處理、檔
    案分類工作，非屬勞務性工作，原告亦非編制外之勞工，原
    告徒以其工作地點包括倉庫即認有勞動基準法之適用，顯與
    勞委會歷次公告函示內容有悖。
  (五)並聲明請求判決：
    1.原告之訴及假執行之聲請均駁回。
    2.如受不利判決，願供擔保請准宣告免為假執行。
三、兩造不爭執之事實：
  (一)兩造於95年5 月9 日簽訂員工聘僱合約，約定原告之職稱為
    Purchasing Assistant（採購助理），所屬部門為Finance
    Office-Purchasing & Warehouse ，月薪為3 萬7,543 元，
    契約期間自95年5 月8 日至95年6 月30日（本院卷一，第74
    頁至第78頁）；於95年5 月15日簽訂員工聘僱合約，約定原
    告之職稱為Purchasing Assistant，所屬部門為Finance
    Office-Purchasing & Warehouse ，月薪為3 萬9,795 元，
    契約期間自95年7 月1 日至96年6 月30日（本院卷一，第79
    頁至第83頁）；於96年5 月14日簽訂員工聘僱合約，約定原
    告之職稱為Purchasing Assistant，所屬部門為Finance
    Office-Purchasing & Warehouse ，月薪為4 萬1,387 元，
    契約期間自96年7 月1 日至97年6 月30日（本院卷一，第84
    頁至第88頁）；於96年4 月18日簽訂員工聘僱合約，約定原
    告之職稱為Purchasing Assistant，所屬部門為Finance
    Office-Purchasing & Warehouse ，月薪為4 萬3,291 元，
    契約期間自97年7 月1 日至98年6 月30日（本院卷一，第89
    頁至第93頁）。
  (二)兩造於95年5 月9 日簽訂員工聘僱合約，約定原告之職稱為
    Warehouse Assistant （倉庫助理），所屬部門為Finance
    Office-Purchasing & Warehouse ，月薪為1 萬7,208 元，
    契約期間自98年7 月1 日至99年6 月30日（本院卷一，第96
    頁至第100 頁）。
四、本件經兩造整理並簡化之爭點為（本院卷一，第200 頁背面
    ）：
  (一)原告是否有勞動基準法之適用？
  (二)如原告有勞動基準法之適用，則兩造簽訂之聘僱合約係定期
    契約或不定期契約？
  (三)兩造約定之工作內容為何？原告請求「工作內容恢復為每日
    6 小時採購工作及2 小時地下室倉庫工作，並恢復月薪4 萬
    3,900 元」，有無理由？
五、茲析述本院得心證之理由如下：
  (一)本件應無勞動基準法之適用：
    1.按勞動基準法適用之行業，除(1)農、林、漁、牧業。(2)礦
      業及土石採取業。(3)製造業。(4)營造業。(5)水電、煤氣業
      。(6)運輸、倉儲及通信業。(7)大眾傳播業外，須經中央主
      管機關即行政院勞工委員會指定之事業始可適用，勞動基
      準法第3 條定有明文，故各行業是否適用勞動基準法，業
      經法律明文授權勞委會有指定之權限。又依勞委會87年12
      月31日台87勞動一字第059605號公告所示，私立各級學校
      不適用勞動基準法，亦有該公告附卷可稽（本院卷一，第
      109 頁至第110 頁）。原告雖否認被告為私立學校，惟勞
      委會業於92年1 月9 日以勞動一字第0920000578號函，認
      定「依本會87年12月30日台87勞動一字第059605號公告，
      私立各級學校之教師為不適用勞動基準法之工作者，故本
      案臺北美國學校所僱教師依上開規定，無勞動基準法之適
      用，有關其勞動條件可由勞雇雙方自行約定」等語明確（
      本院卷一，第195 頁）；主管機關教育部亦於92年2 月10
      日以台文(二)字第0920012439號函，就臺灣高等法院函詢被
      告是否為私立學校乙節，覆稱「該校係一私人組織非營利
      性質之財團法人，於50年6 月6 日經本部依當時之私立學
      校規程第28條規定核准備查之學校」（本院卷一，第196
      頁）。且中華民國人民、外國人或依法律認可之外國法人
      ，得於中華民國境內設立私立高級中等學校以下學校及附
      設幼稚園，專收具外國籍之學生，此亦於私立學校法第83
      條第1 項規定明確。從而，被告當屬私立學校無訛。則揆
      諸前開法條及公告意旨，被告所屬教師、員工應無勞動基
      準法之適用。
    2.原告復以其於倉庫內所從事者為勞務性工作為由，主張應
      有勞動基準法之適用。惟是否適用勞動基準法，既應依勞
      動基準法第3 條第1 項第1 款至第7 款規定，及勞委會87
      年12月31日台87勞動一字第059605號公告之內容為準，則
      原告之工作內容為何，即非作為判斷應否適用勞動基準法
      之標準。況原告並非技工、工友、駕駛人，且依上開勞委
      會函公告內容，凡私立各級學校之教師、職員均不適用勞
      動基準法，則原告以從事部分勞務性工作為由，主張應適
      用勞動基準法，即屬無據。
    3.綜上，兩造間之僱傭關係既不適用勞動基準法，則原告依
      勞動基準法第9 條、第10條規定，主張兩造雖每年簽訂新
      聘僱合約，惟仍應為不定期契約云云，即屬無據。兩造間
      之法律關係，應依民法關於僱傭契約之規定決之。
  (二)按僱傭定有期限者，其僱傭關係於期限屆滿時消滅，民法第
    488 條第1 項定有明文。兩造所簽訂如兩造不爭執事實(一)所
    示之聘僱合約期限均已屆滿，而各該合約第7 條亦均明文約
    定「本合約到期之際，除非另訂合約制定確切之合約期限，
    或學校特別以書面同意讓員工休假外，員工視同辭職，惟員
    工應於合約將屆滿之學年度月1 日前，以書面向總校長表明
    其更新合約之意願。合約到期時學校並無與員工續約之義務
    」（This  Contract shall expire upon completion  and
    the Employee shall be deemed to have resigned unless
    a   contract   is   established  for   an   ensuring
    contractual  term, or  unless otherwise specifically
    agreed  by  the School in  writing upon granting the
    Employee  a  leave  of absence. However,the Employee
    will disclose his or her availability for renweal in
    writing  to  the  Superintendent  by April 1 of  the
    School  Year  in  which  the  Contract expires. Upon
    completion  of  the  Contract, it is agreed that the
    School  is  under  no obligation whatsoever to enter
    into  a  new  contract  with  the Employee following
    completion of the term of this Contract.）（本院卷一
    ，第75頁、第80頁、第85 頁 、第90頁）。兩造之僱傭關係
    既定有期限，則依前開法條規定，兩造不爭執事實(一)所示合
    約期滿時，各該合約所表彰之定期僱傭關係即歸於消滅，被
    告並無依原約定條件再與原告另訂新約之義務，原告亦不得
    於被告未表示同意之情形下，單方要求被告恢復兩造不爭執
    事實(一)所示合約之僱傭條件。
  (三)末按，兩造最後簽署之合約為兩造不爭執事實(二)所示之合約
    。原告雖主張係迫於無奈始勉為簽署，實非自願為之云云，
    惟原告既已在該合約上簽名，應認其確已與被告達成意思表
    示之合致，而同意該合約之勞動條件。原告復未能舉證證明
    有何受詐欺脅迫或錯誤而得撤銷意思表示之情事，亦未能證
    明業已合法撤銷簽署合約之意思表示，則原告即應受該合約
    之拘束，非可逕予否認該合約之效力，進而片面要求被告將
    其勞動條件內容「恢復」為「月薪4 萬3,900 元，每日工作
    內容為6 小時採購工作及2 小時地下室倉庫工作」。
六、綜上所述，兩造間之聘僱合約並不適用勞動基準法，且均已
    因期限屆滿而消滅。從而，原告起訴請求確認兩造間勞動契
    約為不定期契約，並請求被告應將原告之勞動條件恢復為月
    薪4 萬3,900 元，及每日工作內容為6 小時採購工作及2 小
    時地下室倉庫工作，均無理由，應予駁回。原告之訴既經駁
    回，其假執行之聲請即失所附麗，應併予駁回。
七、本件事證已臻明確，兩造其餘攻擊防禦方法及所提出之證據
    ，於判決結果不生影響，無庸一一論述，附此敘明。
八、據上論結，原告之訴為無理由，依民事訴訟法第78條，判決
    如主文。
中    華    民    國    99    年    12    月    31    日
                  民事第二庭  法  官  王怡雯
以上正本證明與原本無異。
如對本判決上訴，應於判決送達後20日內向本院提出上訴狀，若
委任律師提起上訴者，應一併繳納上訴審裁判費，否則本院得不
命補正逕行駁回上訴。
中    華    民    國   100    年    1     月    11    日
                              書記官  林冠伶

司法院資訊處製作；財團法人民間司法改革基金會備份。
